【裁判字號】    95,訴,186
【裁判日期】    950913
【裁判案由】    分割共有物
【裁判全文】
臺灣臺中地方法院民事判決  95年度訴字第186號
原      告  丙○○
被      告  乙○○
            甲○○
            丁○○
            子○○
                        3樓
            辛○○
                        樓
            壬○○
            己○○
            戊○○
            癸○○
            庚○○
                        號3樓.
            鄭惠玲
            鄭惠珍
            鄭文光
當事人間分割共有物事件，本院於95年8月30日言詞辯論終結，
判決如下：
    主    文
被告鄭惠玲、鄭惠珍、鄭文光，應就其等被繼承人鄭張金束所有
坐落臺中縣大雅鄉○○段第七一三地號、地目建、面積二一五‧
八四平方公尺土地、應有部分一一二０分之二，辦理繼承登記。
兩造共有坐落臺中縣大雅鄉○○段第七一三地號、地目建、面積
二一五‧八四平方公尺土地，應分割為如附圖所示：編號Ａ部分
、面積一四六‧０八平方公尺土地分歸被告甲○○取得；編號Ｂ
部分、面積六七‧四五平方公尺土地分歸原告與被告乙○○按應
有部分比例保持共有（即原告為四二００分之三一五０、被告乙○○為四二００分之一０五０）；編號Ｃ部分、面積二‧三一平
方公尺土地分歸被告丁○○、子○○、辛○○、壬○○、己○○
、戊○○、癸○○、庚○○、鄭惠玲、鄭惠珍、鄭文光取得，並
按附表一所示之應有部分比例保持共有。
訴訟費用由兩造按附表二所示之比例負擔。
    事    實
甲、原告方面：
一、原告之聲明：
    如主文第一、二項所示。
二、事實摘要：原告主張坐落臺中縣大雅鄉○○段713地號土地
    （地目：建，面積215.84平方公尺），為兩造所共有，其中
    共有人鄭張金束於民國 (下同)87 年9月12日死亡，被告鄭
    惠玲、鄭惠珍、鄭文光等三人為其繼承人，迄未辦理繼承登
    記，本件土地兩造並無不能分割之約定，亦無不能分割之情
    事，因共有人不能達成分割協議，因而提起本件訴訟。
乙、被告方面：
一、被告甲○○：同意分割，並同意依原告分割方案為分割。
二、被告乙○○：被告未於最後言詞辯論期日到場，據其前所提
    書狀略以：同意分割，並願與原告就分得部分繼續維持共有
    。
三、被告丁○○、子○○、辛○○、壬○○、己○○、戊○○、
    癸○○、庚○○、鄭惠玲、鄭惠珍、鄭文光，均未於言詞辯
    論期日到場，亦未提出準備書狀作何聲明或陳述。
丙、本院依原告聲請會同兩造及地政人員勘測現場。
    理    由
一、本件被告乙○○、丁○○、子○○、辛○○、壬○○、己○○、戊○○、癸○○、庚○○、鄭惠玲、鄭惠珍、鄭文光經
    合法通知，未於最後言詞辯論期日到場，核無民事訴訟法第
    386條各款所列情形，爰依原告之聲請，由其一造辯論而為
    判決。
二、查坐落臺中縣大雅鄉○○段七一三地號土地（地目：建，面
    積215.84平方公尺），為兩造所共有，應有部分如附圖持分
    比例欄所示，而鄭張金束於87年9月12日死亡，被告鄭惠玲
    、鄭惠珍、鄭文光等三人為其繼承人，迄未辦理繼承登記，
    此有土地登記謄本1份、繼承系統表1份、戶籍謄本8份等附
    卷可按。按分割共有物，性質上為處分行為，依民法第759
    條規定, 共有不動產之共有人中有人死亡時，於其繼承人未
    為繼承登記以前，固不得分割共有物。惟原告因被告鄭惠玲
    、鄭惠珍、鄭文光等三人就系爭共有土地尚未辦理繼承登記
    ，依法不得為物權處分，於本件訴訟中，請求被告鄭惠玲、
    鄭惠珍、鄭文光等三人辦理繼承登記，並合併分割共有物之
    請求，符合經濟原則，且於法並無違背，應予准許，爰判決
    如主文第一項所示。
三、按各共有人除因物之使用目的不能分割，或契約訂有不分割
    之期限外，得隨時請求分割共有物，民法第八百二十三條第
    一項亦有明定。系爭土地之地目為「建」，使用分區為住宅
    區，東南面臨民興街、西南臨學府路、西北臨民生路103 巷
    、東北緊接相連整排之土造二層樓房；土地上蓋滿土造二層
    樓房屋，門牌號碼為臺中縣大雅鄉○○街85、87號（由被告
    甲○○占有使用）、89號（原告與被告乙○○共同占有使用
    ），起造人因年代久遠無從查考；方圓200公尺內有大雅市
    場、大雅國中、大雅國小等，民興街、學府路兩側均為店鋪
    、商家，屬大雅鄉繁華地區等情，有本院會同兩造及地政人
    員履勘現場製作之勘驗筆錄附卷可參。查該土地並無因物之
    使用目的不能分割之情事，且被告等人亦未舉證證明有不分
    割之約定，故原告請求分割系爭土地，即屬有據，應予准許
    。又原告與被告乙○○共同表示就分割後各自取得之土地願
    按原應有部分比例保持共有，依私法自治原則，自應予以准
    許。至於附圖所示Ｃ部分，被告丁○○、子○○、辛○○、
    壬○○、己○○、戊○○、癸○○、庚○○、鄭惠玲、鄭惠
    珍、鄭文光等人未到庭或具狀表示是否保持共有，若依分割
    共有物係以消滅共有關係為目的之原則觀察，是不宜讓上揭
    被告等人就Ｃ部分繼續保持共有，但因上揭被告等人就Ｃ部
    分若再為分割，各共有人所取得之土地面積極小，縱然勉強
    分割而由彼等單獨取得，亦難為有效之利用；而若由上揭被
    告等人保持共有，尚能保持該部分土地之完整性，可以提高
    其利用價值，同時亦增加共有人處分該土地（如出賣他人、
    設定抵押權等）之經濟效能。從而原告主張附圖所示Ｃ部分
    ，由被告丁○○、子○○、辛○○、壬○○、己○○、戊○○、癸○○、庚○○、鄭惠玲、鄭惠珍、鄭文光等人依其等
    原應有部分比例按附表一所示比例繼續保持共有，應屬適宜
    。綜上所述，本院認為原告所提之分割方法為適當，爰判決
    如主文第二項所示。
四、又分割共有物之訴，核其性質，兩造本可互換地位，原告提
    起本件訴訟於法雖屬有據，然被告等人之應訴乃法律規定所
    不得不然，其所為抗辯自為伸張或防衛權利所必要，是以本
    件訴訟費用應由兩造依其應有部分之比例分擔始為公允。
五、據上論結，本件原告之訴為有理由，依民事訴訟法第385第
    1項前段、第78條、第80條之1、第81條第2款、第85條第1項
    但書、第2項，判決如主文。
中    華    民    國    95    年    9     月    13    日
                  民事第二庭    法  官  王鏗普
正本係照原本作成。
如對本判決上訴，須於判決送達後20日內向本院提出上訴狀。
中    華    民    國    95    年    9     月    13    日
                                書記官
附表一：(附圖Ｃ部分土地分得之共有人及其應有部分比例)
┌───────┬───────────────────┐
│  共有人姓名  │應有部分                              │
├───────┼───────────────────┤
│    丁○○    │  5/48                                │
├───────┼───────────────────┤
│    子○○    │  5/48                                │
├───────┼───────────────────┤
│    辛○○    │  5/48                                │
├───────┼───────────────────┤
│    壬○○    │  5/48                                │
├───────┼───────────────────┤
│    己○○    │  5/48                                │
├───────┼───────────────────┤
│    戊○○    │  5/48                                │
├───────┼───────────────────┤
│    癸○○    │  5/48                                │
├───────┼───────────────────┤
│    庚○○    │  5/48                                │
├───────┼───────────────────┤
│鄭惠玲、鄭惠珍│  8/48 (鄭惠玲、鄭惠珍、鄭文光之應繼分│
│、鄭文光公同共│        各三分之一，被繼承人鄭張金束) │
│有            │                                      │
└───────┴───────────────────┘
附表二：(依全部共有人之原應有部分計算負擔訴訟費用比例)
┌─────────┬─────────────────┐
│  當   事   人    │     應負擔訴訟費用比例           │
├─────────┼─────────────────┤
│    鄭惠玲        │     連帶負擔2/1120               │
│    鄭惠珍        │                                  │
│    鄭文光        │                                  │
├─────────┼─────────────────┤
│    丁○○        │      1/896                       │
├─────────┼─────────────────┤
│    子○○        │      1/896                       │
├─────────┼─────────────────┤
│    辛○○        │      1/896                       │
├─────────┼─────────────────┤
│    壬○○        │      1/896                       │
├─────────┼─────────────────┤
│    己○○        │      1/896                       │
├─────────┼─────────────────┤
│    戊○○        │      1/896                       │
├─────────┼─────────────────┤
│    癸○○        │      1/896                       │
├─────────┼─────────────────┤
│    庚○○        │      1/896                       │
├─────────┼─────────────────┤
│    甲○○        │      9096/13440                  │
├─────────┼─────────────────┤
│    乙○○        │      1050/13440                  │
├─────────┼─────────────────┤
│    丙○○        │      3150/13440                  │
└─────────┴─────────────────┘


司法院資訊處製作；財團法人民間司法改革基金會備份。
